ACORDAO-COMPLETO-2406539

ACÓRDÃO 2775/2020 ATA 39/2020 - PLENÁRIO

VISTOS, relatados e discutidos estes autos de monitoramento das determinações proferidas pelos itens 1.7.1 e 1.7.2 do Acórdão 221/2014 proferido pelo Plenário do TCU, ao apreciar a denúncia formulada no bojo do TC Processo 000.615/2012-9, noticiando as evidências de fraude na aquisição, para a reforma agrária, do imóvel rural denominado como "Matas de Gajuru" no Município de São Miguel dos Campos - AL;
ACORDAM os Ministros do Tribunal de Contas da União, reunidos em Sessão do Plenário, ante as razões expostas pelo Relator, em:
9.1. promover a conversão do presente processo de monitoramento em tomada de contas especial, nos termos do art. 47 da Lei nº 8.443, de 1992, e do art. 252 do RITCU, passando a promover, por intermédio da Secex-TCE, a citação de todos os responsáveis pelo dano causado ao erário a partir da aquisição do imóvel rural denominado como "Matas de Gajuru", em solidariedade, aí, com os agentes públicos responsáveis pelo descumprimento da determinação proferida pelo item 1.7.1.1 do Acórdão 221/2014-TCU-Plenário, nos termos do art. 8º dessa Lei n.º 8.443, de 1992, e, assim, após a diligência realizada em sintonia com o item 9.2 deste Acórdão, a Secex-TCE deve apresentar ao Ministro-Relator, dentro do prazo de 60 (sessenta) dias contados da ciência desta deliberação, a sua proposta para essa citação com a identificação de cada responsável e da respectiva irregularidade, entre outros elementos cabíveis, sem prejuízo de também propor a citação para a efetiva apuração das irregularidades e da consequente responsabilidade dos procuradores federais envolvidos no aludido processo de aquisição desse imóvel rural, a exemplo de Auzeneide Maria Silva Wallraf e José Bruno Lemes, em face da inadequada atuação pela Procuradoria-Geral Federal junto à AGU;
9.2. promover, no âmbito do processo de tomada de contas especial autuado por força do item 9.1 deste Acórdão, a devida diligência junto ao órgão competente do Instituto Nacional de Colonização e Reforma Agrária (Incra) para, dentro do prazo de 30 (trinta) dias contados da ciência desta deliberação, enviar todo o atual processo inerte de tomada de contas especial (TCE) , com a subjacente identificação de todos os agentes públicos pela falta de conclusão dessa inerte TCE, a despeito do longo transcurso de aproximadamente 6 (seis) anos, sem o devido cumprimento da determinação proferida pelo item 1.7.1.1 do Acórdão 221/2014-TCU-Plenário no sentido de promover o processo administrativo disciplinar e a tomada de contas especial; 
9.3. assinar o prazo de 30 (trinta) dias, contados da ciência desta deliberação, para o órgão competente do Instituto Nacional de Colonização e Reforma Agrária (Incra) e do Ministério da Agricultura, Pecuária e Abastecimento (Mapa) informarem o TCU sobre a devida conclusão do processo administrativo disciplinar (PAD) , já que, desde 2013, o processo administrativo disciplinar instaurado pelo Incra estaria pendente de julgamento pela autoridade competente do Ministério da Agricultura, Pecuária e Abastecimento (Mapa) , nos termos do art. 141, II, da Lei n.º 8.112, de 1990, possibilitando, assim, a indevida permanência de dois servidores no quadro efetivo do Incra até o presente momento (Osvaldo Rolemberg Lima e Denis Kleber da Silva Souza) , a despeito de a proposta no relatório do referido PAD ser pela demissão dos aludidos servidores; sem prejuízo de alertar que o não atendimento à referida determinação poderá configurar o descumprimento de determinação do TCU e, desse modo, resultar na consequente aplicação da multa prevista no art. 58, IV, VII e § 1º, da Lei n.º 8.443, de 1992, e no art. 268 do RITCU, em desfavor do responsável;
9.4. reiterar a determinação prolatada pelo item 1.7.1.2 do Acórdão 221/2014-TCU-Plenário nos  Incra para que acompanhe e faça constar, no sentido de, no âmbito do seu relatório de gestão para cada exercício financeiro, o órgão competente do Instituto Nacional de Colonização e Reforma Agrária (Incra) promova o específico registro sobre o andamento das ações judiciais e, entre outros, do processo sob o n.º 0005929-11.2011.4.05.8000 em face da ação de reintegração de posse ajuizada pela Mendo Sampaio S.A em desfavor do Incra, estando o feito, atualmente, no Superior Tribunal de Justiça (STJ) para o julgamento do agravo em recurso especial ante a aquisição do imóvel rural denominado como "Matas de Gajuru", até o trânsito em julgado das respectivas ações judiciais;
9.5. promover, no âmbito do processo de tomada de contas especial autuado por força do item 9.1 deste Acórdão, o prosseguimento do presente monitoramento sobre as determinações prolatadas pelo item 1.7 do Acórdão 221/2014-TCU-Plenário em sintonia, ainda, com os itens 9.2, 9.3 e 9.4 deste Acórdão;
9.6. enviar a cópia do presente Acórdão, com o Relatório e a Proposta de Deliberação, aos seguintes destinatários:
9.6.1. ao Instituto Nacional de Colonização e Reforma Agrária e ao Ministério da Agricultura, Pecuária e Abastecimento, para ciência e efetiva adoção de todas as providências cabíveis; 
9.6.2. ao Procurador-Geral Federal junto à Advocacia-Geral da União para ciência sobre a eventual necessidade de instaurar o processo administrativo disciplinar em desfavor dos procuradores federais então lotados no Incra (Auzeneide Maria Silva Wallraf e José Bruno Lemes) e eventualmente envolvidos no processo de indevida aquisição do aludido imóvel rural denominado como "Matas de Gajuru"; e
9.6.3. à Procuradoria da República em Alagoas e à Polícia Federal, para ciência e adoção das medidas cabíveis diante dos indícios de infração penal ou de improbidade administrativa a partir da estranha ausência de efetiva conclusão do processo administrativo disciplinar indicado no item 9.3 deste Acórdão.

Monitoramento de determinações proferidas ao apreciar a denúncia acerca da existência de supostas fraudes na aquisição, para fins de reforma agrária, de imóvel rural denominado Matas de Gajuru, localizado no município de São Miguel dos Campos AL.

Superintendência Regional do Instituto Nacional de Colonização e Reforma Agrária (Incra) no Estado de Alagoas.

3. Responsáveis: não há.

13.1. Ministros presentes: José Mucio Monteiro (Presidente), Walton Alencar Rodrigues, Benjamin Zymler, Augusto Nardes, Raimundo Carreiro, Ana Arraes e Bruno Dantas.
13.2. Ministros-Substitutos convocados: Augusto Sherman Cavalcanti e Marcos Bemquerer Costa.
13.3. Ministros-Substitutos presentes: André Luís de Carvalho (Relator) e Weder de Oliveira.

ANDRÉ DE CARVALHO

Trata-se, no presente momento, de monitoramento das determinações proferidas pelos itens 1.7.1 e 1.7.2 do Acórdão 221/2014 proferido pelo Plenário do TCU, ao apreciar a denúncia formulada no bojo do TC Processo 000.615/2012-9, noticiando as evidências de fraude na aquisição, para a reforma agrária, do imóvel rural denominado como "Matas de Gajuru" no Município de São Miguel dos Campos - AL.
2.	Após a análise do feito, o Auditor Federal Leandro Vieira Cunha Botelho lançou o seu parecer à Peça 41, com a anuência dos dirigentes da unidade técnica (Peças 42 e 43) , nos seguintes termos: 
" (...)  HISTÓRICO
2.  De forma a obter todo o histórico do processo nessa instrução com proposta de mérito, será transcrito a seguir trecho da instrução anterior (peça 13) :
'2. O Acórdão 221/2014-TCU-Plenário determinou:
1.7.1. ao Instituto Nacional de Colonização e Reforma Agrária - Superintendência Regional no Estado de Alagoas - Incra/AL que:
1.7.1.1. adote as medidas cabíveis, no âmbito do procedimento administrativo disciplinar, caso comprovada a responsabilidade de agente público por descumprimento de procedimento regulamentar no processo de aquisição do imóvel rural 'Matas de Gajuru', inclusive instaurando a devida tomada de contas especial, se verificada a ocorrência de dano ao erário;
1.7.1.2. faça constar, dos próximos relatórios de gestão anuais do Incra/AL, registro específico sobre o andamento das ações judiciais e do processo administrativo disciplinar que tratam da desapropriação da Fazenda Matas do Gajuru, até o seu total deslinde;
3. O TCU encaminhou diligência, por meio do Ofício 22/2019-TCU/Sec-AL (peça 5) em que solicitou informações a respeito da conclusão do Processo Disciplinar PAD 54000.001176/2012-50 e ainda acerca da instauração do processo de Tomada e Contas Especial, determinada no item 1.7.1.1 do Acórdão 221/2014-TCU-Plenário. A resposta foi encaminhada, após a concessão de solicitação de prorrogação de prazo, por meio do Ofício 17091/2019/GABT-1/GABT/GAB/P/SEDE/INCRA-INCRA (peça 12) . 
4. Na documentação encaminhada, o Incra informou que, para verificação das irregularidades, foi instaurado o Processo Disciplinar PAD 54000.001176/2012-50 em que avaliou a atuação dos servidores públicos envolvidos. A Comissão de Processo Administrativo Disciplinar - CPAD do Incra avaliou a atuação de oito servidores, sendo dois da autarquia, dois comissionados, dois do governo do Estado de Alagoas e dois Procuradores Federais no que se refere ao processo de aquisição da Fazenda Matas do Gajuru pelo Incra localizada no município de São Miguel dos Campos - AL.
5. Em relação a atuação dos Procuradores Federais a disposição do Incra à época dos fatos, Dra. Auzeneide Maria Silva Wallraf e Dr. José Bruno Lemes, a CPAD sugeriu a apuração dos seus atos pela Procuradoria Geral Federal (peça 10, p. 132) . Tal decisão estaria conforme o que determina o inciso VI, § 2º do art. 11, da Lei 10.480/2002 em que afirma que compete ao Procurador-Geral Federal instaurar sindicâncias e processos administrativos disciplinares contra membros da carreira de Procurador Federal, além de julgar os respectivos processos e aplicar as correspondentes penalidades.
6. O relatório final da CPAD (peça 10) , concluído em 7/3/2013, sugere a pena de demissão para os dois servidores do Incra (Osvaldo Rolemberg Lima e Denis Kleber da Silva Souza) , os dois servidores do Estado de Alagoas (José Aldo da Silva e José Charles dos Santos Simões) e destituição de um dos comissionados (Katiúcia Mendes Santos) . Apenas o comissionado Gilberto Coutinho Freire foi inocentado.
7. No relatório consta que os servidores do Incra devem ser demitidos por terem cometido as seguintes infrações: 'valer-se do cargo para lograr proveito pessoal ou de outrem, em detrimento a dignidade da função pública; bem como, procedeu de forma desidiosa, enquadradas no art. 117, incisos IX e XV, da Lei 8.112/90'.
8. Contudo, em consulta realizada em 13/8/2019 no Portal da Transparência da Controladoria-Geral da União, foi verificado que os servidores federais Osvaldo Rolember Lima e Denis Kleber da Silva Souza continuam lotados no Instituto Nacional de Colonização e Reforma Agrária. 
9. Em 16 de abril de 2019 o Incra encaminhou o Ofício 17239/2019/CGE/SEDE/INCRA-INCRA (Peça 11) ao Corregedor-Geral do Ministério da Agricultura, Pecuária e Abastecimento. No documento, o Incra informa a respeito da decisão final do Processo Disciplinar 54000.001176/2012-50 e solicita informações sobre a sua tramitação. Afirma que consta a tramitação do processo no Sistema de Protocolo ao Gabinete do Ministro do Desenvolvimento Agrário em 25 de fevereiro de 2015 e que teria sido tramitado para a Coordenação-Geral de Pessoal, Contratos, Licitações e Convênios da Consultoria Jurídica daquele Ministério em 3 de março de 2015. Foi ressaltado ainda que o entendimento final da comissão processante foi pela aplicação da penalidade de demissão, o que, nos termos do art. 141 c/c o art. 167 §2º, da Lei 8.112/90, e o art. 1º, I, do Decreto 3.035/1999, atrai a competência de julgamento ao respectivo Ministro de Estado.
10. Com a reorganização administrativa ministerial do Governo Federal, o Incra passou a compor a estrutura do atual Ministério da Agricultura, Pecuária e Abastecimento (MAPA) (Decreto 9.660/2019) .
11. Dessa forma, encaminho para consideração superior, com base na delegação de competência do inciso II do art. 1º da Portaria-GAB-MINS-ALC 2, de 19 de novembro de 2018, proposta de diligência ao Secretário Executivo do Ministério da Agricultura, Pecuária e Abastecimento (MAPA) , para que se pronuncie em até 30 dias acerca das providências adotadas referentes: a) ao Processo Disciplinar 54000.001176/2012-50; e b) a instauração do processo de Tomada de Contas Especial determinada no item 1.7.1.1 do Acórdão 221/2014-TCU-Plenário.'
3. Com isso, foi necessário o envio do Ofício 451/2019-TCU/SecexAgroAmbiental, de 4/10/2019, para que o Ministério da Agricultura, Pecuária e Abastecimento (MAPA) se pronunciasse acerca das providências adotadas referentes: a) ao Processo Disciplinar 54000.001176/2012-50; e b) a instauração do processo de Tomada de Contas Especial determinada no item 1.7.1.1 do Acórdão 221/2014-TCU-Plenário (peça 16) .
4. O MAPA encaminhou pedido de prorrogação de prazo de 30 dias por meio do Ofício 909/2019/SE-MAPA em 15/10/2019. No documento encaminhado, o MAPA informou que pelo fato do processo disciplinar ter tido origem no Incra e que a instauração do processo de TCE seria de responsabilidade da SR-22 (Alagoas) também ligado ao Incra, a demanda do TCU seria encaminhada a referida autarquia. Informou ainda que as respostas seriam encaminhadas ao TCU diretamente pelo Incra (peça 17) .
5. Em virtude disso, a presidência do Incra encaminhou resposta diretamente ao TCU por meio do Ofício 79590/2019/GABT-1/GABT/GAB/P/SEDE/INCRA-INCRA (peça 33) . O Incra encaminhou ao TCU cópia do processo digitalizado que está disponível no endereço \\_sarq_prod\Unidades\Seproc\secretarias_tcu\2.SecexAgroAmbiental\TC003_418_2019_7\Peça 33. Alguns dos documentos estudados serão inseridos como novas peças de forma a facilitar a referência e análise das peças.
EXAME TÉCNICO
6. No ofício encaminhado pelo Incra, a autarquia informou que a comissão de processo administrativo disciplinar concluiu seus trabalhos em 7/3/2013. Afirmou que a comissão de PAD teria opinado pela demissão dos indiciados: Oswaldo Rolemberg Lima, Denis Kleber da Silva Souza, José Aldo da Silva e de José Charles dos Santos Simões, além da destituição de cargo em comissão de Katiúcia Mendes dos Santos.
7. A presidência do Incra afirmou ainda que, após parecer da Procuradoria Federal Especializada junto ao Incra, o então presidente do Incra teria encaminhado o processo 54000.001176/2012-50, em 25/2/2015, para o MAPA pois seria responsabilidade do ministro julgar e aplicar as penalidades de demissão de qualquer servidor vinculado à pasta (peça 35 e 36) . 
8. Dessa forma, assevera que o trâmite do processo junto à corregedoria do Incra foi encerrado após o envio do processo ao MAPA e que não haveria mais nenhuma competência daquela Corregedoria-Geral para praticar atos administrativos de cunho correcional no processo em comento.
9. Com relação à manifestação do Incra no que se refere ao procedimento administrativo disciplinar, percebe-se que, de fato, houve a instauração do PAD e que a conclusão foi encaminhada para o ministério em que o Incra se vinculava à época, Ministério do Desenvolvimento Agrário, para fins de julgamento. Dessa forma, entende-se que a determinação do TCU constante do item 1.7.1.1 do Acórdão 221/2014-TCU-Plenário em relação à instauração do PAD foi cumprida. Apesar disso, cabe uma ressalva neste ponto em virtude de ter sido verificado que os dois servidores lotados no Incra, Osvaldo Rolember Lima e Denis Kleber da Silva Souza, continuam trabalhando mesmo após a conclusão do PAD pela demissão conforme consulta realizada em 27/3/2019 no Portal da Transparência da Controladoria-Geral da União. A adoção das providências devidas provavelmente restou prejudicada pela recente mudança na vinculação ministerial do Incra. Dessa forma, o MAPA deverá ser informado acerca desse assunto.
10. Outra determinação constante do mesmo item 1.7.1.1 do Acórdão 221/2014-TCU-Plenário se refere à instauração de tomada de contas especial se verificada a ocorrência de dano ao erário.  Com relação a isso, o Incra informou que a Diretoria de Gestão Administrativa e a Superintendência Regional do Incra no Estado de Alagoas promoveram a instauração da tomada de contas especial determinada (peça 33) . Foi encaminhada cópia do processo administrativo 54000.148578/2019-93 referente à TCE (peça 27) .
11. Ao analisar a documentação encaminhada, verificou-se que a comissão de tomada de contas especial foi constituída por meio da Ordem de Serviço 1758/2019/SR (22) AL-G/SR (22) AL/INCRA em 9/10/2019 com a finalidade de apuração de dano ao erário e identificação dos responsáveis em decorrência das irregularidades/impropriedades ocorridas no processo de obtenção do imóvel rural denominado 'Matas do Gajuru', localizado no município de São Miguel dos Campos/AL. Posteriormente, a Ordem de Serviço 2340/2019/SR (22) AL-G/SR (22) AL/INCRA, de 28/11/2019, substituiu a anterior, mantendo a mesma equipe e as atribuições, e acrescentou a possibilidade de notificação aos possíveis responsáveis, o que não estava previsto na primeira ordem de serviço.
12. Dessa forma, entende-se que o Incra cumpriu a determinação constante do item 1.7.1.1 do Acórdão 221/2014-TCU-Plenário, que determinou que a autarquia constituísse tomada de contas especial no caso da ocorrência de dano ao erário no processo de aquisição imóvel rural 'Matas de Gajuru'.
13. Além das determinações já descritas e direcionadas ao Incra, o Acórdão 221/2014-TCU-Plenário no item 1.7.2.1 determinou que a unidade técnica desse tribunal acompanhasse o trâmite do Processo AGTR - 120521/AL - 0015948 - 20.2011.4.05.000 que tramita na justiça federal de Alagoas, representando ao TCU caso isso se mostrasse necessário, em especial, no caso de um deslinde desfavorável ao Incra, ocasião que o TCU poderá aferir eventuais responsabilidades de agentes públicos. 
14. Com relação a essa matéria, é importante trazer neste momento o que motivou a ação judicial. Para um melhor entendimento da matéria, será transcrito a seguir parecer da Advocacia-Geral da União constante do processo administrativo 54000.148578/2019-93 referente à tomada de contas especial aberta no Incra. O Parecer 17/2016/PROC/PFE-INCRA-AL/PGF/AGU traz um histórico do processo de reintegração de posse ajuizada por Mendo Sampaio S/A (peça 27, p. 21-27) .
'1. Trata-se de expediente encaminhado pela PF/AL, solicitando a comunicação ao assistente técnico designado no processo nº . 000592911.2011.4.05.8000 - ação de reintegração de posse ajuizada por Mendo Sampaio S/A em face do INCRA e outros, acerca da designação de inspeção judicial a ser realizada na área, bem como para apresentar manifestação complementar.
2. Neste ponto, é necessária uma análise dos fatos que redundaram essa ação de reintegração de posse e a aquisição da Fazenda Matas do Gajuru pelo INCRA. 
3. No ano de 2007, o INCRA realizou a obtenção de cerca de dez mil hectares de terras pertencentes ao grupo AGRISA/PEIXE - Agro Indústria Serrana LTDA e Companhia Açucareira Conceição do Peixe, por meio da modalidade de aquisição 'desapropriação'.
4. Entretanto, o número de famílias acampadas era maior do que a capacidade de assentamento do imóvel, gerando um excedente de 49 (quarenta e nove) famílias que necessitavam igualmente serem atendidas.
5. O INCRA buscou, incessantemente, uma solução para aquelas famílias excedentes¿ porém, a disponibilidade de imóveis para obtenção no Estado de Alagoas atualmente é muito menor que a demanda, o que acarretou uma considerável demora na identificação de uma área alternativa.
6. Em 14 de dezembro de 2009, o Sr. Bruno Fázio ofertou o imóvel rural denominado 'Matas do Gajuru' ao INCRA (DOC. 02) , tendo sido feita uma vistoria na área em março de 2010 com a conclusão de que se teria encontrado solução adequada ao ordenamento fundiário local.
7. Desta forma, após a realização de regular procedimento administrativo (processo administrativo nº 54360.000307/201021) , nos termos do Decreto nº 433, de 24 de janeiro de 1992, que dispõe sobre a aquisição de imóveis rurais, para fins de reforma agrária, por meio de compra e venda, o INCRA, tendo procedido a minucioso laudo agronômico de vistoria e avaliação, com realização de audiência pública amplamente divulgada, por 03 (três) dias consecutivos, por meio de edital publicado em jornal de grande circulação do Estado de Alagoas (dias 30/03/2010, 31/03/2010 e 01/04/2010) , no Diário Oficial do Estado (dias 13/04/2010, 14/04/2010 e 15/04/2010) e no Diário Oficial da União (dias 01/04/2011, 05/04/2011 e 06/04/2011) , bem como tendo procedido ao levantamento de toda a cadeia dominial e as necessárias consultas/publicações, enviou todo o procedimento administrativo para a sua Sede em Brasília, a fim de que os Títulos de Dívida Agrária (TDA's) fossem emitidos e que o depósito em dinheiro das benfeitorias fosse realizado, tendo condicionado a liberação de tais recursos financeiros ao registro do imóvel rural 'Matas do Gajuru' em nome do INCRA, no competente Cartório de Registro de Imóveis, o que foi feito, conforme pode ser observado na certidão fornecida em 20 de setembro de 2011, estando o mesmo registrado na Matrícula nº 16.591, Livro 02, Ficha 01, Data 02-08-2011, do Cartório de 1º Ofício de São Miguel dos Campos (DOC. 03 na NUP 00845.000342/201663) .
8. Pois bem, cumpridos todos os procedimentos para aquisição do imóvel rural 'Matas do Gajuru', pela modalidade compra e venda, houve o pagamento do valor relativo às benfeitorias, no importe de R$ 1.604.295,05 (um milhão, seiscentos e quatro mil, duzentos e noventa e cinco reais e cinco centavos) e do valor relativo às sobras de TDA's no importe de R$ 10,06 (dez reais e seis centavos) , resultando no montante correspondente a R$ 1.604.305,11 (um milhão, seiscentos e quatro mil, trezentos e cinco reais e onze centavos) , assim como o desbloqueio dos TDA's no valor de R$ 3.672.578,76 (três milhões, seiscentos e setenta e dois mil, quinhentos e setenta e oito reis e setenta e seis centavos) , correspondente à terra nua, totalizando o valor de R$ 5.276.883,87 (cinco milhões, duzentos e setenta e seis mil, oitocentos e oitenta e três reais e oitenta e sete centavos) , em julho de 2011 (DOC. 04 na NUP 00845.000342/201663) .
9. Após a finalização da compra e a realização dos pagamentos, o INCRA, em 15 de setembro de 2011, realizou o deslocamento das famílias excedentes do Projeto de Assentamento Sebastião Gomes/Brilho do Sol para o imóvel 'Matas do Gajuru'.
10. Ocorre que no dia 22 de setembro de 2011, exatamente uma semana após a transferência das famílias para a área, o INCRA foi surpreendido com a realização de uma audiência na 29ª Vara Cível da Capital - Conflitos Agrários (DOC. 05 na NUP 00845.000342/201663) , que versava sobre uma ação de reintegração de posse, proposta pela Mendo Sampaio S/A - Usina Roçadinho em face do MLST (Movimento de Libertação dos Sem Terra) , onde a mencionada Usina pleiteava justamente a reintegração da posse na área de 'Matas do Gajuru', sob o fundamento de que a área ocupada pelas famílias não pertenceria ao imóvel rural 'Matas do Gajuru', e sim ao imóvel rural 'Pecó', conforme petição inicial em anexo. Inclusive, tal ação passou a tramitar na 3ª Vara Federal da Seção Judiciária de Alagoas, por meio do processo nº 000592911.2011.4.05.8000.
11. Considerando que a autarquia agrária foi a responsável pela transferência das famílias para a área comprada, o INCRA passou a compor a lide na condição de assistente litisconsorcial da parte ré, haja vista que, conforme noticiado acima, a área do imóvel objeto da mencionada ação foi adquirida pelo INCRA, por meio de regular procedimento administrativo de que resultou na compra do imóvel rural denominado 'Matas do Gajuru'.
12. Paralelamente ao ingresso da ação de reintegração de posse, a Mendo Sampaio S/A - Usina Roçadinho interpôs requerimento administrativo junto ao INCRA (DOC. 07) informando que o Sr. Bruno Fázio teria praticado os crimes de falsidade ideológica, falsificação de documento público e uso de documentos falsificados e mencionando, ainda, que a área em questão já havia sido objeto de uma ação de demarcação interposta pelo espólio do Sr. Abelardo Lopes, avô do Sr. Bruno Fázio, que, por sua vez, é o vendedor da propriedade 'Matas do Gajuru' ao INCRA - processo judicial nº 020207687.1981.8.02.0053, da 2ª Vara Cível de São Miguel dos Campos.
13. Em que pese a existência da referida ação demarcatória antecedente envolvendo os imóveis 'Matas do Gajuru' e 'Pecó', o INCRA somente tomou conhecimento do mesmo após a realização da compra e pagamento do imóvel rural 'Matas do Gajuru'. Mais precisamente, o INCRA somente tomou conhecimento acerca da existência de um conflito possessório após a finalização de todos os procedimentos relativos à compra e venda e no momento em que tomou posse da área, a partir das transferências das famílias para o local.
14. Ocorre que aquele processo judicial foi extinto sem julgamento de mérito, ou seja, não fez coisa julgada material. Por outro lado, o imóvel rural 'Matas do Gajuru' pertence ao INCRA, conforme regular procedimento de aquisição nos termos do Decreto nº 433, de 24 de janeiro de 1992. Assim sendo, a autarquia agrária, na condição de assistente litisconsorcial da parte ré nos autos do processo nº 000592911.2011.4.05.8000 (ação de reintegração de posse) , viu-se obrigada a contestar formulando pedido contraposto em face da Mendo Sampaio S/A - Usina Roçadinho (DOC. 08) , bem como a ingressar com reconvenção veiculando ação demarcatória (DOC. 09) , nos autos do processo acima mencionado.
15. O fato inconteste dos autos, no entanto, é que o INCRA não tinha qualquer conhecimento acerca da existência desse conflito possessório histórico quando da realização da compra, caracterizando-se, portanto, o vício oculto. Se o INCRA tivesse conhecimento de tal problema não teria realizado a compra, haja vista que ao adquirir o imóvel rural 'Matas do Gajuru', receberia também involuntariamente o indesejável posto de sucessor em um litígio, com consequências que têm lhe causado, além de danos materiais, um inaceitável desgaste à sua imagem, gerando-lhe perceptíveis e graves danos morais.
16. O Sr. Bruno Fazio, por sua vez, tinha total conhecimento acerca da existência do mencionado conflito, haja vista que foi o espólio do Sr. Abelardo Lopes (avô do Sr. Bruno Fazio) que ingressou com uma ação demarcatória em face da Mendo Sampaio S/A - Usina Roçadinho pleiteando justamente a demarcação da terras envolvendo os imóveis 'Matas do Gajuru' e 'Pecó', conforme se verifica nos autos do processo nº 020207687.1981.8.02.0053. Ademais, a própria mãe do Sr. Bruno Fazio - Sra. Gilberta Lopes - ingressou na referida ação na condição de herdeira, tendo incluído uma procuração no referido processo alguns anos antes de fazer a doação do imóvel 'Matas do Gajuru' ao Sr. Bruno Fazio, conforme pode ser verificado em anexo (DOC. 10 na NUP 00845.000342/201663) .
17. É preciso que fique bastante claro que o conflito possessório vem inviabilizando a livre utilização do imóvel pelo INCRA. Com efeito, atualmente, está em vigor uma decisão do Tribunal Regional Federal da 5ª Região (AGTR 120521AL - DOC. 11) , nos autos do processo nº 000592911.2011.4.05.8000, que determinou a reintegração de posse em favor da Mendo Sampaio S/A - Usina Roçadinho, de modo que as 49 (quarenta e nove) famílias que estavam no imóvel Matas do Gajuru tiveram que ser realocadas às pressas em outra área precária, qual seja, em três lotes do Projeto de Assentamento Poço de Antas, no município de Flexeiras.
18. Não obstante tudo o que foi exposto, o INCRA pretendia continuar com o bem, ao invés de rejeitá-lo, em especial: (a) porque acreditava na possibilidade futura de êxito nas ações propostas, seja (b) porque no Estado de Alagoas não se vislumbra a viabilidade de obtenção de outra área para assentar regularmente as dezenas de famílias desalojadas.
19. Propugnou, contudo, por um abatimento no preço do mesmo, nos termos do art. 442 do Código Civil, ajuizando Ação Quanti Minoris (Processo n.º 000045962.2012.4.05.8000) , notadamente, em razão da existência patente de vício oculto. Esta ação, ainda pendente de recurso, foi julgada parcialmente procedente pelo juízo de primeiro grau, nos seguintes termos (Doc 13 na NUP 00845.000342/201663 extraído do sítio do TRF5) :
 (...) 
20. Após a decisão proferida na Ação Quanti Minoris, com base no todo arcabouço probatório constante destes autos e muito bem mencionados na sentença, a Procuradoria Federal de Alagoas, através do Dr. Danilo Moura Lacerda, ProcuradorChefe da PF/AL, enviou mensagem eletrônica para esta PFE/INCRA, consultando sobre a possibilidade do ajuizamento de ação declaratória de nulidade da compra e venda realizada pelo INCRA.
21. Esta PFE/INCRA/AL, na NUP 00845.000342/201663, em parecer anexo, recomendou que a Procuradoria Federal em Alagoas ingressasse com a competente ação anulatória de negócio jurídico, com o consequente ressarcimento dos valores pagos corrigidos monetariamente, orientação está acolhida pela Superintendente do INCRA à época.
22. Com isso, a PFAL intentou a ação anulatória de negócio jurídico anexa.
23. É o relatório.
II FUNDAMENTAÇÃO
24. Neste ponto, como já mencionado, é interessante deixar assentado que a Administração, num primeiro momento, pretendia ficar com o imóvel, seja porque acreditava na possibilidade futura de êxito nas ações propostas (reintegração de posse, etc) , seja porque no Estado de Alagoas não se vislumbra a viabilidade de obtenção de outra área para assentar regularmente as dezenas de famílias desalojadas. Então, como não tinha conhecimento de todos os elementos que hoje possui, a estratégia processual escolhida foi a de ajuizar AÇÃO QUANTI MINORIS, com o objetivo de ser ressarcida pelo vício existente na propriedade dúvida quanto ao real proprietário.
25. Ocorre que, após as produções de provas nos Processos n.ºs 000592911.2011.4.05.8000 e 000045962.2012.4.05.8000, este último inclusive com sentença já prolatada, ficou mais claro os vícios existentes, tornando o negócio jurídico nulo, como se verá adiante.
26. No caso em análise, há fortes indícios que levam a nulidade do negócio jurídico celebrado, em especial pelo: a) dolo e, b) simulação. Contudo, antes de passar à verificação dos aspectos concretos, é importante discorrer sobre alguns vícios do consentimento.
27. Quanto ao dolo, este 'consiste em práticas ou manobras ardilosas, maliciosamente levadas a efeito por uma parte, a fim de conseguir da outra emissão de vontade que lhe traga proveito, ou a terceiro. Geralmente, temos a figura do dolo ligada ao erro. Uma pessoa age com dolo, levando a outra a erro' (FIUZA, César. Direito civil: Curso completo. 8. ed. Editora Del Rey, 2004, p 218/219) .
28. Para que se configure o dolo, são necessários três requisitos. O primeiro é a intenção de prejudicar por parte de quem o pratica. O segundo requisito diz respeito aos artifícios fraudulentos utilizados pela parte que age com dolo (dolus malus) . Finalmente, o terceiro requisito de configuração do dolo reside no fato de que deve ser ele o motivo determinante da realização do ato. Em outras palavras, não fosse o dolo, o ato não se realizaria'. (FIUZA, César. Direito civil: Curso completo. 8. ed. Editora Del Rey, 2004, p 218/219) .
29. Como afirmavam os civilistas, o dolo é a arma que dispõe o estelionatário para a prática de negócios tendentes a lesar outras pessoas (Tartuce, Flávio. Manual de direito civil: volume único. 4 ed. Rio de Janeiro: Forense, São Paulo, p.231) . A doutrina é unânime ao afirmar que o negócio jurídico é anulável quando o dolo for a sua causa. É o que afirma o art. 145 do CC/02: São os negócios jurídicos anuláveis por dolo, quando este for a sua causa.
30. Em relação a simulação, é interessante deixar assentado que nela há um desacordo entre a vontade declarada e a vontade interna e a vontade manifestada. Em resumo, há uma verdadeira discrepância entre a vontade e a declaração¿ entre a essência e a aparência. Anteriormente, a simulação somente viciava o negócio jurídico quando houvesse clara intenção de prejudicar terceiros, mas esse entendimento não mais prospera. Para tanto, basta observar Enunciado n.º 294, aprovado na IV Jornada de Direito Civil, que concluiu que a simulação pode ser alegada por terceiros que não fazem parte do negócio, mas também por uma parte contra a outra. O art. 168 do CC/02 também é nesse mesmo sentido: as nulidades dos artigos antecedentes podem ser alegadas por qualquer interessado, ou pelo Ministério Público, quando lhe couber intervir.
 (...) 
34. De fato, o Sr. Bruno Fazio, pelas provas constantes em anexo, e pelos documentos juntados á ação quanti minoris, tinha pleno conhecimento dos conflitos possessórios existentes entre sua família e a Mendo Sampaio S/A e agiu com dolo e simulação, ao procurar o INCRA para vender a propriedade, omitindo essa informação. O vício do consentimento utilizado foi o motivo determinante para a realização do negócio jurídico, já que, acaso tivesse ciência desse fato, por certo a autarquia agrária não o teria celebrado.
35. A verificação do dolo é de fácil comprovação, isto porque o Sr. Bruno Fázio tinha conhecimento que não era o proprietário da área vendida, ou ao menos, sabia que não detinha a sua posse. Prova disto também pode ser conferida pelo Laudo Pericial (DOC. 26) juntado aos autos do Processo n.º 000592911.2011.4.05.8000, em que fica evidente que é a empresa Mendo Sampaio que detém a posse da área em discussão, tendo comprovado ser a responsável pelas benfeitorias e possuir empregados em número suficiente para a sua exploração.
 (...) 
37. A simulação também fica evidente porque os atos preparatórios a realização do negócio jurídico aparentam conferir e transmitir direitos ao Dr. Bruno Fázio, quando, em verdade, existem informações desencontradas que podem levar a sua ausência de legitimidade deste quanto à regular aquisição do direito propriedade, tais como: a) doações e atos notariais preparados com estranha agilidade, eis que registrados numa mesma data¿ b) existência de divergências nas certidões apresentadas à transmissão da propriedade rural¿ c) falta de transparência e exatidão das informações prestadas pelo réu¿ d) registro 'incomum' de duas doações num único dia na matrícula do imóvel, quando uma delas retratava ato realizado há vários anos, etc.
38. Há ainda evidente simulação praticada após a celebração do negócio jurídico, como por exemplo a transferência imediata, pelo réu/vendedor, de parte considerável do valor recebido pelo preço do imóvel para a conta de sua companheira (com a justificativa de 'doação do dinheiro para sua filha menor) , com a única finalidade de dispersar o valor recebido. Além de que, não é crível que uma pessoa que lucrou mais de 05 (cinco) milhões de reais, não tenha qualquer numerário em dinheiro nas suas contas bancárias, ou mesmo bens móveis ou imóveis.
39. Por fim, devidamente comprovado os vícios de consentimento existentes, só resta a aplicação do art. 182 do CC/02, que preconiza: anulado o negócio jurídico, restituir-se-ão as partes ao estado em que antes dele se achavam, e, não sendo possível restituí-las, serão indenizadas com o equivalente. Com isso, o INCRA pleiteou a anulação do negócio jurídico celebrado.
40. Com a interposição da ação anulatória, a reconvenção interposta pelo INCRA perde completamente o objeto. Isto porque, mostrar-se-ia completamente contraditório o INCRA pleitear em uma ação a anulação do negócio jurídico entendendo ter sido alvo de dolo e simulação, e em outra, querer ter o domínio do imóvel que 'adquiriu' em razão dos mesmos vícios.
41. De fato, a manutenção da reconvenção, tal como proposta, poderia fazer com que o INCRA fosse considerado litigante de má-fé, em especial por proceder de modo temerário, bem como por usar do processo para conseguir objetivo ilegal, qual seja, conseguir o domínio de um imóvel adquirido por um negócio jurídico que a autarquia pretende anular, por entender presente dolo e simulação em sua concretização.
III CONCLUSÃO
42. Pelo exposto, ante a perda do objeto evidente e para evitar a condenação da autarquia em litigância de má-fé, entendo que a Procuradoria Federal em Alagoas deve demonstrar em juízo o desinteresse do INCRA em continuar com a reconvenção ajuizada.'
15. O parecer acima com o histórico do caso pode auxiliar em uma melhor compreensão dos fatos e acontecimentos. É importante destacar que a Justiça Federal de Alagoas já se pronunciou a respeito desse caso referente a reintegração de posse ajuizada pela empresa Mendo Sampaio S/A (peça 38) . Em seguida, alguns trechos da decisão:
'50. Pelo exposto, está demonstrado nos autos que a parte autora tem posse própria da área em disputa, exercendo os atributos da propriedade e apresentando-se como sua legítima dona por mais de 30 (trinta) anos, e o faz de forma pública, mansa e pacífica, tendo sido esbulhada indevidamente pelos réus, integrantes do Movimento de Libertação dos Trabalhadores sem Terra - MLST, os quais equivocadamente sentiram-se autorizados a fazê-lo, porque induzidos a erro pelo INCRA, motivo pelo qual a Mendo Sampaio S/A - Usina Roçadinho faz jus à tutela jurídica do Estado mediante ordem de reintegração de posse.
 (...) 66. Vê-se dos autos que o INCRA adquiriu um imóvel rural do Sr. Bruzo Fazio que, supostamente, abrangeria a área explorada pela parte autora. Sabe-se que o alienante tem a obrigação de assegurar a posse justa da coisa ao adquirente e defendê-la contra terceiros. Porém, no caso dos autos, demonstrou-se que o vendedor em verdade nunca deteve a posse da área disputada e tampouco possui meios de obtê-la, situação que frustrou a expectativa do INCRA quanto à transferência da posse da área em disputa.
 (...) 71. Assim, sob o prisma do direito possessório está claro que a aquisição do imóvel Matas da Gajuru pelo INCRA não ampara o direito dos réus de invadirem a área ocupada pela autora da ação, que exerce de longa data sua posse, explorando economicamente imóvel rural produtivo, com base em título jurídico de propriedade, de forma mansa, pacífica e pública.
 (...) 82. No caso do INCRA, a atribuição de definir a estratégia processual compete à procuradoria especializada e esta manifestou-se de modo circunstanciado pela necessidade de desistir da reconvenção, através do Parecer n.º 00017/2016/PROC/PFE-INCRA-AL/PGF/AGU. Dele consta que o INCRA não tinha conhecimento acerca do conflito possessório histórico quando da compra do imóvel rural 'Matas do Gajuru' e que, caso soubesse desse fato, não teria celebrado a compra para não receber involuntariamente o indesejável posto de sucessor em um litígio. Além de outras considerações sobre a conduta do Sr. Bruno Fazio e supostos vícios do negócio jurídico, os quais extrapolam o objeto deste processo, o parecer informa que o INCRA ajuizou ação anulatória, situação que repercutiria na perda de objeto da reconvenção, e conclui pela necessidade de desistir da demanda reconvencional com o propósito de evitar possível condenação da autarquia em litigância de má-fé (vol. 8, fls. 2.171/2.179) .
 (...) 92. Ante o exposto, confirmo a medida liminar anteriormente concedida, JULGO PROCEDENTE A AÇÃO e acolho o pedido para reintegrar a parte autora, Mendo Sampaio S/A - Usina Roçadinho, em caráter definitivo na posse do imóvel rural denominado Fazenda Pecó, situado no município alagoano de São Miguel dos Campos.
93. Expeça-se mandado de reintegração definitiva de posse do bem objeto da presente lide em favor da autora da ação.
94. Condeno os réus, integrantes do Movimento de Libertação dos Trabalhadores Sem Terra - MLST, a indenizarem a autora pelas perdas e danos causados ao bem, a serem apurados em liquidação pelo procedimento comum, nos termos do artigo 509, II, do CPC.
95. Condeno os réus, integrantes do Movimento de Libertação dos Trabalhadores Sem Terra - MLST, e o INCRA, na condição de assistente litisconsorcial, ao ressarcimento das custas processuais adiantas pela autora da ação, bem como ao pagamento de honorários advocatícios de sucumbência, os quais fixo em R$ 5.000,00 (cinco mil reais) para os réus, distribuídos pro rata, e em igual valor para o INCRA, com fundamento no art. 20, § 4º, do CPC/73.
96. Ato contínuo, HOMOLOGO A DESISTÊNCIA DA RECONVENÇÃO, com fundamento no art. 485, VIII, do CPC.
97. Condeno o INCRA a suportar as custas processuais, ressarcir as despesas antecipadas pela parte autora-reconvinda e a pagar honorários advocatícios de sucumbência que fixo em R$ 5.000,00 (cinco mil reais) , com fundamento no art. 20, § 4º do CPC/73.
98. Deixo de condenar o assistente do INCRA ao pagamento de custas proporcionais e em honorários advocatícios sucumbenciais em vista da desistência da reconvenção.'
16. Como pode ser observado, a decisão da Justiça Federal de Alagoas foi a de reintegrar a posse da terra à autora da ação judicial, empresa Mendo Sampaio S/A. Ressalta-se que, no presente momento, o processo 0005929-11.2011.4.05.8000 encontra-se no Superior Tribunal de Justiça, em sede de agravo de recurso especial, para decisão do Exmo. Ministro Herman Benjamin (peça 39) .
17. Contudo, ressalta-se que apesar de não existir decisão final acerca da controvérsia, a PGF informou que o Incra já teria pleiteado em outra ação a nulidade do negócio jurídico por entender ter sido alvo de dolo e simulação. Por esse motivo, como já transcrito no parágrafo 14 que se refere ao Parecer 17/2016/PROC/PFE-INCRA-AL/PGF/AGU, seria 'completamente contraditório o Incra pleitear em uma ação a anulação do negócio jurídico entendendo ter sido alvo de dolo e simulação, e em outra, querer ter o domínio do imóvel'. Dessa forma, o Incra teria demonstrado em juízo o desinteresse da autarquia em continuar com a ação movida pela empresa Mendo Sampaio S/A referente a reintegração de posse com o propósito de evitar possível condenação da autarquia em litigância de má-fé. 
18. Portanto, além da ação judicial ajuizada pela Mendo Sampaio, com a finalidade de obter a reintegração de posse da propriedade rural em disputa (0005929-11.2011.4.05.8000) , existem outras duas ações em curso e que foram ajuizadas pelo Incra contra o Sr. Bruno Fázio. A primeira foi ajuizada na 13ª Vara da Justiça Federal de Alagoas e teve a finalidade de se obter o ressarcimento quanto aos vícios referentes ao real proprietário do terreno (000459-62.2012.4.05.8000) . A outra ação foi ajuizada na 1ª Vara da Justiça Federal de Alagoas com o objetivo de se obter o ressarcimento integral do dano ao erário referente a suposta venda fraudulenta da Fazenda Matas do Gajuru (0803469-42.2016.4.05.8000) . 
19. Ao consultar o site da Justiça Federal de Alagoas, verificou-se que já houve decisão referente ao primeiro processo interposto pelo Incra. A decisão da Justiça Federal de Alagoas foi a de 'acolher o abatimento do preço solicitado pelo Incra pelo vício oculto existente no imóvel oferecido ao réu, fixando tal redução, contudo no percentual de 30%' o que corresponderia ao montante de R$ 1.583.065,16 (julho/2011) . Além disso, o réu, Sr. Bruno Fázio, foi condenado a pagar ao Incra indenização por dano material fixada no valor de R$ 24.667,64 (janeiro/2012) . A decisão final dessa matéria está pendente de julgamento no STJ, em sede de agravo de recurso especial, para decisão do Exmo. Ministro Herman Benjamin (peça 39) .
20. Apesar disso, na sentença prolatada pelo juiz federal Raimundo Alves de Campos Jr. em 31/7/2015 foram realizadas diversas considerações, dentre elas algumas merecem destaque (peça 40) :
'Trata-se de ação ordinária, proposta pelo Instituto Nacional de Colonização e Reforma Agrária - INCRA em face do Sr. Bruno Fazio, por meio da qual busca o abatimento do preço do imóvel rural denominado 'Matas do Gajuru', em decorrência do vício oculto constatado no bem, consistente no conflito possessório entre o espólio do Sr. Abelardo Lopes (avô do réu da presente ação, Sr. Bruno Fazio) e a Mendo Sampaio S/A - Usina Roçadinho.
 (...) O INCRA pretende, por meio desta demanda, obter o abatimento de R$ 3.832.695,94 (três milhões oitocentos e trinta e dois mil seiscentos e noventa e cinco reais e noventa e quatro centavos) do preço do imóvel rural que lhe foi vendido pelo demandado, bem como o pagamento (pelo réu) da quantia de R$ 24.718,77 (vinte e quatro mil setecentos e dezoito reais e setenta e sete centavos) e dos prejuízos que surgirem durante o processo, a título de dano material, e a condenação em danos morais, em montante a ser arbitrado por este Juízo.
 (...) Portanto, é visível que o INCRA não teve o cuidado de aferir a legitimidade e idoneidade do vendedor e a regularidade do imóvel rural que estaria adquirindo para fins de reforma agrária, tudo levando a crer que a aquisição da propriedade vergastada pode ter sido facilitada nas vias administrativas - o que configura, em tese, irregularidade na condução administrativa do processo ou mesmo ilícito criminal, pois não se admite que uma autarquia tão especializada como o INCRA, em um processo de aquisição voluntária de um imóvel rural de alto valor, destinado à reforma agrária (e que não foi objeto de desapropriação) , não tenha sido rigorosa na análise da documentação do imóvel e dos vendedores, bem como na análise das circunstâncias e peculiaridades que poderiam diminuir o valor do bem.
 (...) A falta de cuidado e de zelo com os minguados recursos públicos e com a análise - correta, pormenorizada e rigorosa - da documentação do imóvel (e do vendedor) , das informações e dos dados necessários à escorreita aquisição de uma propriedade rural avaliada em milhões de reais (e que estava sendo adquirida para a continuidade do relevante programa de reforma agrária) demonstram que existem sérios indícios de que algumas pessoas (que participaram - direta ou indiretamente - do processo administrativo) podem ter contribuído (com suas condutas no mínimo negligentes) para que o bem fosse adquirido de forma irregular (ou mesmo de forma ilícita, se comprovada a obtenção de benefícios indevidos às custas do Poder Público) , daí a razão da necessária remessa dos autos ao MPF, como preconizado pelo art. 40 do Código de Processo Penal, até porque nos autos há documentos, indícios e informações que estão a sinalizar (em tese) a possível ocorrência de irregularidades/ilicitudes que podem (e devem) ser objeto de apuração nas esferas administrativa, civil e criminal.
Apesar de todas essas peculiaridades, penso que, em parte, assiste razão ao INCRA.
É que muito embora entenda: a) que tal autarquia federal tinha condições técnicas e instrumentos para verificar os problemas que afetavam o imóvel à época do pagamento; b) que as irregularidades noticiadas, se detectadas a tempo e modo pelo INCRA, poderiam ter sido satisfatória e tempestivamente sanadas sem qualquer prejuízo para as partes envolvidas (principalmente porque, até então, resumiam-se às averbações operadas em possível descompasso com a realidade, fato que poderia ter decorrido de eventual erro de transcrição e/ou de descuido do tabelião no fornecimento dos documentos necessários ao escorreito registro das doações) ; e c) que a ação demarcatória ajuizada pelo espólio de Abelardo Lopes em face da Usina Roçadinho, por si só, não serve para caracterizar como vício oculto, eis que tal processo foi extinto sem resolução de mérito, penso que, no caso dos autos, o pedido do INCRA há de ser deferido (ainda que parcialmente) por vários outros motivos, motivos estes que, inclusive, se verificados a fundo, poderiam dar ensanchas à declaração de nulidade do próprio negócio jurídico realizado, por ilicitude de seu objeto, por simulação e/ou (até mesmo) por eventual fraude à lei.
 (...) Fiz questão de tecer essas breves considerações para ressaltar que há vários argumentos, indícios e elementos inclusive para anular todo o negócio jurídico principal (aquisição do imóvel pelo INCRA) , com a restituição total do preço pago pelo imóvel. Entretanto, considerando que o INCRA não efetuou pedido neste sentido, e uma vez que a escolha de uma das ações (redibitória ou edilícia - quando o adquirente pretende a resolução total no negócio, enjeitando a coisa e recebendo de volta o preço pago; e estimativa ou quanti minoris - quando o adquirente pretender a resolução parcial do negócio, ficando com a coisa e pleiteando abatimento do preço) é direito potestativo do adquirente, não podendo mudar o pedido após a escolha feita, passo a apreciar diretamente os pedidos formulados pelas partes.
 (...) Embora o INCRA, através da conduta (no mínimo negligente) de seus agentes (servidores ou não) , tenha colaborado (ao menos indiretamente e ainda que sem dolo ou má-fé) para o imbróglio que está a suportar pelo ajuizamento de ação reivindicatória pela Mendo Sampaio S/A - Usina Roçadinho, o patrimônio público não pode ser prejudicado pela inobservância rígida dos procedimentos legais, das cautelas devidas ou mesmo diante de descuido ou despreparo de servidores ou comissionados de órgão público, máxime quando, mal ou bem, o processo administrativo destinado à aquisição do imóvel para reforma agrária chegou ao final e o réu-vendedor, efetivamente, recebeu o preço do negócio, isso significando dizer que, sob pena de se reconhecer locupletamento ilícito do réu, de se validar atitude temerária ou de má-fé, e para não chancelar eventuais fraudes ou simulações porventura empregadas na transferência da propriedade vergastada, há de se reconhecer, no mínimo, o abatimento no preço do imóvel, pleiteado pelo INCRA, pela desvalorização do imóvel decorrente da existência de vício oculto no mesmo.
 (...) Assim, e ainda que não se trate exatamente de adequação-diminuição do preço de venda pela constatação de medidas de imóvel rural inferiores às descritas na escritura, penso que não há razão para indeferir o pleito do abatimento por vício oculto existente na coisa adquirida, pois o Poder Público não pode ser prejudicado ainda que haja indícios de irregularidade na conduta de seus agentes. Esta conclusão também decorre da importância que a reforma agrária tem para a sociedade, por se tratar de interesse público, conforme argumentado, máxime quando é pública e notória a dificuldade de se encontrar imóveis no Estado de Alagoas aptos - e disponíveis - à reforma agrária.
Não bastasse isso, também é possível verificar que o réu agiu no mínimo de forma bastante suspeita (para não dizer com má-fé, como reconhecido pelo MPF) , infringindo o dever de transparência e honestidade que deve sempre nortear os contratos públicos, pois vendeu um imóvel rural de alto valor (e de extensa área) para fins de reforma agrária mesmo sabendo da existência de velhos e antigos litígios possessórios (não revelados ao comprador a tempo e modo) e/ou que as doações já mencionadas em verdade não existiam no plano fático, sendo feitas principalmente (e ao que tudo indica) para agilizar a obtenção da documentação necessária à regularização da transmissão da propriedade (e, consequente, para o recebimento integral do preço) , não sendo razoável aceitar-se a tese de que o réu não sabia dessas irregularidades (dos litígios possessórios anteriores ou mesmo das inconsistências apresentadas nos dados constantes nas escrituras públicas de doação que foram averbadas na matrícula do imóvel) , até mesmo porque, sob pena de privilegiar a própria torpeza, não se pode admitir que alguém, em contrato com o Poder Público, não tome as cautelas mínimas necessárias para transmitir apenas (e tão-somente) os direitos que efetivamente tem.
 (...) Se assim é, e uma vez comprovado que houve cumprimento imperfeito da obrigação e que o INCRA, diante da ausência de informações mais detalhadas, pagou pelo bem adquirido valor maior que deveria, se cotejado com outros de idênticas condições no mercado e sem as irregularidades noticiadas, penso que restou demonstrada a necessidade de acolhimento da redução do preço, para reparar os prejuízos que o INCRA teve com a aquisição de coisa cujo vício (oculto) constatado lhe diminuiu sensivelmente o valor.
Tal redução, contudo, não pode ser deferida nos parâmetros solicitados pelo INCRA, mormente quando a fixação de critérios a partir de paradigmas jurisprudenciais deve ser bem ponderada, analisada e adequada ao caso concreto, isso significando dizer que, aqui, considerando: 1) que o INCRA não pleiteou o desfazimento integral da compra-e-venda, mesmo sabendo que o imóvel adquirido é objeto de uma ação de reintegração de posse e que há argumentos inclusive para a invalidação do próprio negócio jurídico de compra-e-venda; 2) que os servidores do INCRA tinham condições - pessoais e técnicas - para detectar os erros constatados na documentação do imóvel; 3) que a Constituição Federal assegura a justa indenização; 4) que nossa legislação não admite locupletamento ilícito; e 5) que o Poder Público muito provavelmente não pagaria o preço se soubesse dos problemas que envolvem o imóvel rural, imóvel este que tampouco conseguiria ser vendido pelo preço pago à época pelo INCRA, se colocado à venda no mercado próprio, penso ser mais adequada e justa a fixação do abatimento do preço no percentual de 30% (trinta por cento) do valor total de avaliação do imóvel.
Dito isso, e prosseguindo com o julgamento dos demais pedidos, tenho que o pedido de indenização por danos materiais, feito também pelo INCRA, merece ser acolhido.
 (...) Mercê do exposto, julgo parcialmente procedentes os pedidos para:
1) acolher o abatimento do preço solicitado pelo INCRA pelo vício oculto existente no imóvel oferecido pelo réu, fixando tal redução, contudo, no percentual de 30% (trinta por cento) do valor correspondente ao preço total da avaliação do imóvel à época da negociação (R$ 5.276.883,87 = R$ 3.672.578,76 + R$ 1.604.295,05 + R$ 10,06, cf. fls. 58/60) , o que dá um total de R$ 1.583.065,16 (um milhão, quinhentos e oitenta e três mil, sessenta e cinco reais e dezesseis centavos) , atualizado até julho/2011 (cf. fls. 58/60) , valor este que, devidamente corrigido e atualizado monetariamente, deverá ser ressarcido pelo réu ao INCRA, quando do trânsito em julgado da presente ação;
2) condenar o réu a pagar ao INCRA indenização por dano material, fixada no valor de R$ 24.667,64 (vinte e quatro mil seiscentos e sessenta e sete reais e sessenta e quatro centavos) , atualizado até 25/01/2012, nos termos do documento anexado pelo Incra de nº 13, fls. 132/135, quantia esta que deverá ainda ser atualizada e corrigida monetariamente até o tempo do pagamento;
3) indeferir o pedido de danos morais, solicitado pela autarquia agrária;
4) julgar improcedentes os pedidos formulados pelo réu na reconvenção;
5) manter a indisponibilidade das quantias apreendidas, efetivada por meio das decisões de fls. 2966/2967 c/c fls. 3044/30468, tudo nos termos do parecer do MPF de fls. 3077-3078 c/c fls. 3081-3084 e das decisões judiciais já referidas, mantendo, igualmente, a decretação da indisponibilidade dos bens do réu até o valor de 30% (trinta por cento) do valor total do imóvel, conforme item 1 acima, valor este que deverá ser atualizado e corrigido monetariamente até a data da efetiva constrição (ou do efetivo pagamento pelo réu) , não podendo tal constrição alcançar, por óbvio, contas e/ou valores comprovadamente destinados à manutenção de menor impúbere sob a responsabilidade do réu.
Ante a improcedência do pedido reconvencional e a sucumbência mínima do autor, condeno o réu/reconvinte nas custas processuais, nos honorários periciais (se devidos) e em honorários advocatícios, estes fixados em 1% (um por cento) do valor atualizado da causa. 
Deixo de enviar os autos ao MPF, nos termos do art. 40 do CPP, eis que o Parquet já está ciente de todos os fatos aqui narrados, tendo inclusive participado integralmente deste processo como fiscal da lei, cabendo a seu representante, se entender cabível, adotar as providências necessárias à apuração de eventual conduta ilícita praticada por servidor do INCRA, por terceiro e/ou pelo próprio réu Bruno Fazio.'
21. Na sentença transcrita acima percebe-se que, em diversos momentos, o juiz afirma que a conduta dos servidores do Incra teria sido, no mínimo, negligente tendo inclusive ao final solicitado ao MPF que adotasse as providências necessárias à apuração de eventual conduta ilícita praticada por servidores do Incra.
22. Nesse mesmo sentido, pode-se trazer a determinação à unidade técnica do TCU constante do item 1.7.2.1 do Acórdão 221/2014-TCU-Plenário:
'1.7.2.1. acompanhe o andamento do Processo AGTR - 120521/AL - 0015948 - 20.2011.4.05.0000, que atualmente tramita na 3ª Vara Federal de Alagoas, representando ao TCU caso isso se mostre necessário, em especial, no caso de um deslinde desfavorável ao Incra, ocasião em que o TCU poderá aferir eventuais responsabilidades de agentes públicos;'
23. No que se refere a apuração de eventuais responsabilidades de agentes públicos, é importante ressaltar que o Incra já apurou as responsabilidades em sede de processo administrativo disciplinar e que está em curso na autarquia uma tomada de contas especial. Além disso, o próprio MPF poderá adotar outras providências referentes a eventual conduta ilícita conforme decisão da Justiça Federal de Alagoas. Com isso, entende-se que as medidas estão sendo adotadas para apuração das responsabilidades e que não seria necessária uma nova representação ou determinação nesse sentido. 
24. A outra ação interposta pelo Incra em desfavor do Sr. Bruno Fázio é a que pleiteia a anulação completa do negócio jurídico envolvendo a aquisição da 'Fazenda Mata do Gajuru'. O processo 0803469-42.2016.4.05.8000 que discorre acerca desse assunto tramita em segredo de justiça na Justiça Federal de Alagoas. Com o ajuizamento dessa ação, o Incra tenta recompor o erário pelas vias judiciais de forma a evitar a consolidação do prejuízo à administração pública. Por esse motivo, entende-se que não seria mais necessário o acompanhamento do processo judicial pelo TCU de forma que a determinação constante do item 1.7.2.1 do Acórdão 221/2014-TCU-Plenário deve ser considerada cumprida.
CONCLUSÃO
25. O Tribunal de Contas da União promoveu algumas determinações ao Instituto Nacional de Colonização e Reforma Agrária por meio do Acórdão 221/2014-TCU-Plenário referentes a denúncia na qual foi noticiada a existência de supostas fraudes na aquisição de imóvel rural denominado 'Matas do Gajuru', localizado no município de São Miguel dos Campos/AL. As determinações foram no sentido de que fossem adotadas as medidas cabíveis, dentre elas, a instauração de procedimento administrativo disciplinar e, se fosse o caso, a instauração da devida tomada de constas especial. Ainda, determinou que a unidade técnica do TCU acompanhasse o andamento de ação judicial que tramitava na 3ª Vara Federal de Alagoas referente a reintegração de posse do terreno adquirido pelo Incra.
26. No que tange ao processo administrativo disciplinar, o Incra encerrou o procedimento de apuração que opinou pela demissão dos dois servidores do Incra (Osvaldo Rolemberg Lima e Denis Kleber da Silva Souza) , os dois servidores do Estado de Alagoas (José Aldo da Silva e José Charles dos Santos Simões) e destituição de um dos comissionados (Katiúcia Mendes Santos) . Apenas o comissionado Gilberto Coutinho Freire foi inocentado. Após parecer da Procuradoria Federal Especializada, a presidência do Incra teria encaminhado o processo para o ministério em que o Incra se vinculava à época, Ministério do Desenvolvimento Agrário, em 25/2/2015, pois seria de responsabilidade do ministro julgar e aplicar as penalidades propostas pela comissão de qualquer servidor vinculado à pasta. Dessa forma, entende-se que a determinação direcionada ao Incra referente à instauração do PAD foi cumprida. Apesar disso, cabe uma ressalva neste ponto em virtude de ter sido verificado que os dois servidores lotados no Incra, Osvaldo Rolember Lima e Denis Kleber da Silva Souza, continuam trabalhando mesmo após a conclusão do PAD pela demissão como verificado em 27/3/2019 no Portal da Transparência da Controladoria-Geral da União. A alteração da vinculação ministerial pode ter dificultado a adoção das providências necessárias e, por isso, o MAPA será informado acerca desse assunto.
27. Com relação a instauração da tomada de contas especial - TCE, o Incra constituiu a comissão em 9/10/2019 com a finalidade de apuração de dano ao erário e identificação dos responsáveis em decorrência das irregularidades/impropriedades ocorridas no processo de obtenção do imóvel rural denominado 'Matas do Gajuru', localizado no município de São Miguel dos Campos/AL. Dessa forma, entende-se que, apesar da apuração não ter sido concluída, verifica-se que o Incra atendeu a determinação do TCU ao iniciar a apuração via instauração da TCE. Com isso, a determinação constante do item 1.7.1.1 do Acórdão 221/2014-TCU-Plenário deve ser considerada cumprida.
28. O TCU também determinou no item 1.7.1.2 do mesmo acórdão que o Incra/AL mantivesse nos relatórios de gestão anuais registro específico sobre o andamento das ações judiciais e do processo administrativo disciplinar que tratam da desapropriação da Fazenda Matas do Gajuru. Verificou-se que o Incra publicou a informação determinada pelo TCU (peça 37) . A determinação foi atendida e, com isso, pode ser considerada cumprida. 
29. Com relação a determinação endereçada à unidade técnica do TCU referente ao acompanhamento do deslinde do processo judicial, o Incra demonstrou em juízo o desinteresse em continuar com a ação ajuizada pela Mendo Sampaio, com a finalidade de obter a reintegração de posse da propriedade rural em disputa (0005929-11.2011.4.05.8000) e ajuizou outras duas ações contra o Sr. Bruno Fázio. Em uma delas (0000459-62.2012.4.05.8000) , a Justiça Federal de Alagoas concedeu abatimento do preço do imóvel 'Matas do Gajuru' em decorrência do vício oculto. O processo se encontra para decisão Exmo. Ministro Herman Benjamin, no STJ, em sede de agravo de recurso especial. 
30. O outro processo ajuizado (0803469-42.2016.4.05.8000) tramita em segredo de justiça e pleiteia a anulação completa do negócio jurídico envolvendo a aquisição da 'Fazenda Mata do Gajuru'. Na nova ação interposta pelo Incra, a autarquia pretende que os valores pagos sejam restituídos pois entende ter sido vítima de dolo e simulação como informado no parecer 17/2016/PROC/PFE-INCRA-AL/PGF/AGU (parágrafo 14) . Percebe-se, dessa forma, a intenção do Incra na recomposição do erário. Com isso, entende-se não haver mais a necessidade de acompanhamento do deslinde da demanda judicial visto que não compete ao TCU definir quem seria proprietário de direito da gleba assim como não é de competência da Corte de Contas verificar possíveis fraudes cartoriais. Portanto, a determinação constante do item 1.7.2.1 do Acórdão 221/2014-TCU-Plenário deve ser considerada cumprida.
PROPOSTA DE ENCAMINHAMENTO
31. Face ao exposto, submeto os autos à consideração superior, propondo:
a) considerar as deliberações contidas nos itens 1.7.1.1, 1.7.1.2 e 1.7.2.1 do Acórdão 221/2014-TCU-Plenário cumpridas;
b) dar ciência ao Ministério da Agricultura, Pecuária e Abastecimento (MAPA) que o Processo Disciplinar PAD 54000.001176/2012-50 instaurado pelo Instituto Nacional de Colonização e Reforma Agrária (Incra) sugeriu a demissão de dois servidores que permanecem lotados no Incra (Osvaldo Rolemberg Lima e Denis Kleber da Silva Souza) e que, em virtude disso, adote as medidas que julgar cabíveis;
c) encaminhar cópia da presente instrução ao Ministério da Agricultura, Pecuária e Abastecimento (MAPA) , bem como do relatório final da Comissão de Processo Disciplinar (peça 10) ;
d) dar ciência do acórdão que vier a ser proferido ao Ministério da Agricultura, Pecuária e Abastecimento (MAPA) e ao Instituto Nacional de Colonização e Reforma Agrária (Incra) , destacando que o relatório e o voto que fundamentam a deliberação ora encaminhada podem ser acessados por meio do endereço eletrônico www.tcu.gov.br/acordaos e que, caso tenham interesse, o Tribunal pode encaminhar-lhes cópia desses documentos sem quaisquer custos para V. Sas.
e) apensar, de maneira definitiva, este monitoramento ao TC Processo 000.615/2012-9, nos termos do art. 5º, inciso II, da Portaria Segecex 27/2009."
É o Relatório.

não há.

Não atuou.

MONITORAMENTO. ACÓRDÃO 221/2014-PLENÁRIO. DENÚNCIA EM FACE DE FRAUDES NA AQUISIÇÃO DE IMÓVEL RURAL PELO INCRA-AL PARA A REFORMA AGRÁRIA. NÃO CUMPRIMENTO INTEGRAL DAS DETERMINAÇÕES PROFERIDAS PELOS ITENS 1.7.1.1 E 1.7.1.2 DO ALUDIDO ACÓRDÃO. REITERAÇÃO DAS DETERMINAÇÕES. CONVERSÃO DO PRESENTE PROCESSO EM TOMADA DE CONTAS ESPECIAL. PROSSEGUIMENTO DO MONITORAMENTO.COMUNICAÇÃO.

MONITORAMENTO (MON)

Secretaria de Controle Externo da Agricultura e do Meio Ambiente (SecexAgroAmbiental).

Trata-se, no presente momento, de monitoramento das determinações proferidas pelos itens 1.7.1 e 1.7.2 do Acórdão 221/2014 proferido pelo Plenário do TCU, ao apreciar a denúncia formulada no bojo do TC Processo 000.615/2012-9, noticiando as evidências de fraude na aquisição, para a reforma agrária, do imóvel rural denominado como "Matas de Gajuru" no Município de São Miguel dos Campos - AL.
2.	Como visto, ao apreciar a aludida denúncia no bojo do TC Processo 000.615/2012-0 sob a Relação n.º 3/2014, o Plenário do TCU prolatou o Acórdão 221/2014 nos seguintes termos:
" (...)  1.7. Determinar:
1.7.1. ao Instituto Nacional de Colonização e Reforma Agrária - Superintendência Regional no Estado de Alagoas - Incra/AL que:
1.7.1.1. adote as medidas cabíveis, no âmbito do procedimento administrativo disciplinar, caso comprovada a responsabilidade de agente público por descumprimento de procedimento regulamentar no processo de aquisição do imóvel rural "Matas de Gajuru", inclusive instaurando a devida tomada de contas especial, se verificada a ocorrência de dano ao erário;
1.7.1.2. faça constar, dos próximos relatórios de gestão anuais do Incra/AL, registro específico sobre o andamento das ações judiciais e do processo administrativo disciplinar que tratam da desapropriação da Fazenda Matas do Gajuru, até o seu total deslinde;
1.7.2. à Secex/AL que:
1.7.2.1. acompanhe o andamento do Processo AGTR - 120521/AL - 0015948 - 20.2011.4.05.0000, que atualmente tramita na 3ª Vara Federal de Alagoas, representando ao TCU caso isso se mostre necessário, em especial, no caso de um deslinde desfavorável ao Incra, ocasião em que o TCU poderá aferir eventuais responsabilidades de agentes públicos;
1.7.2.2. envie cópia do presente Acórdão, acompanhada de cópia do parecer da unidade técnica, ao interessado e à Presidência do Incra/AL;
1.7.2.3. arquive os presentes autos."
3.	Ao discorrer, contudo, sobre as medidas adotadas pelo Incra em cumprimento ao item 1.7.1 do aludido acórdão, a unidade técnica verificou a instauração do referido processo administrativo disciplinar e da correspondente tomada de contas especial para a apuração do dano ao erário e a subjacente responsabilização dos agentes públicos pela irregularidade na aquisição do referido imóvel rural (Matas de Gajuru) , além ter constatado a publicação dos relatórios de gestão anual com as informações sobre o andamento das ações judiciais e do suscitado processo administrativo disciplinar.
4.	A unidade técnica assinalou, ainda, ter promovido o cumprimento da determinação proferida pelo item 1.7.2.1 do acórdão, ao acompanhar as ações judiciais sobre o referido imóvel rural e, entre outros, o processo sob o n.º 0005929-11.2011.4.05.8000 em face da ação de reintegração de posse ajuizada pela Mendo Sampaio S.A em desfavor do Incra, estando o feito, atualmente, no Superior Tribunal de Justiça (STJ) para o julgamento do agravo em recurso especial.
5.	De todo modo, após a análise do feito, a unidade técnica assinalou o suposto cumprimento das determinações proferidas pelos itens 1.7.1 e 1.7.2 do Acórdão 221/2014-TCU-Plenário.
6.	O TCU pode incorporar o parecer da unidade técnica a estas razões de decidir, sem prejuízo, contudo, de, entre outras medidas, pugnar pela imediata conversão do presente processo em tomada de contas especial.
7.	Bem se vê que, desde 2013, o processo administrativo disciplinar instaurado pelo Incra estaria pendente de julgamento pela autoridade competente do Ministério da Agricultura, Pecuária e Abastecimento (Mapa) , nos termos do art. 141, II, da Lei n.º 8.112, de 1990, possibilitando, assim, a indevida permanência de dois servidores no quadro efetivo do Incra até o presente momento (Osvaldo Rolemberg Lima e Denis Kleber da Silva Souza) , a despeito de a proposta no relatório do referido PAD ser pela demissão dos aludidos servidores.
8.	Na mesma esteira, a autoridade competente também não teria adotado as medidas cabíveis sobre o dano causado ao erário pela aquisição do aludido imóvel rural e apurado no âmbito da tomada de contas especial instaurada pelo Incra, contrariando os arts. 8º, 9º, IV, e 52 da Lei n.º 8.443, de 1992.
9.	Não fosse o bastante, a ausência da manifestação da autoridade competente teria resultado, ainda, na suposta falta de comunicação ao Procurador-Geral Federal junto à Advocacia-Geral da União sobre a necessidade de instaurar o processo administrativo disciplinar em desfavor dos procuradores federais lotados no Incra e eventualmente envolvidos no processo de indevida aquisição do aludido imóvel rural (Auzeneide Maria Silva Wallraf e José Bruno Lemes) .
10.	Por conseguinte, diante do parcial cumprimento da determinação proferida pelo item 1.7.1.1 do aludido acórdão, o TCU deve promover a imediata conversão do presente processo em TCE, sem prejuízo de pugnar pela efetiva apuração das irregularidades apresentadas a partir da correspondente denúncia sobre a responsabilidade dos referidos procuradores federais envolvidos no aludido processo de aquisição do imóvel em face da atuação pela Procuradoria-Geral Federal junto à AGU.
11.	Ocorre que, após o transcurso de aproximadamente 6 (seis) anos, o Incra já teria desfrutado de demasiado tempo para a efetiva conclusão do processo administrativo disciplinar e da tomada de contas especial, devendo o TCU promover, assim, a imediata conversão do presente monitoramento em processo de tomada de contas especial, nos termos do art. 47 da Lei n.º 8.443, de 1992, para a consequente citação de todos os responsáveis pelo referido dano ao erário na aquisição do imóvel rural em solidariedade, aí, com os agentes públicos responsáveis pelo descumprimento da determinação proferida pelo item 1.7.1.1 do Acórdão 221/2014-TCU-Plenário, nos termos do art. 8º dessa Lei n.º 8.443, de 1992.
12.	De todo modo, no âmbito do referido processo de tomada de contas especial, deve ser promovida, ainda, a diligência junto ao Incra para enviar o atual processo inerte de TCE, com a subjacente identificação de todos os agentes públicos pela falta de conclusão dessa inerte TCE, a despeito do longo transcurso de aproximadamente 6 (seis) anos, sem o devido cumprimento da determinação proferida pelo item 1.7.1.1 do Acórdão 221/2014-TCU-Plenário no sentido de promover o referido processo administrativo disciplinar e a aludida tomada de contas especial.
13.	Por outro lado, estaria em cumprimento a determinação proferida pelo item 1.7.1.2 do aludido acórdão, diante da ausência do trânsito em julgado das ações judiciais, devendo o Incra informar o TCU sobre o andamento das aludidas ações judiciais e o superveniente deslinde dos respectivos processos.
14.	O TCU deve deixar, enfim, de avaliar o suscitado cumprimento dos demais itens do referido acórdão, passando a promover essa avaliação apenas ao final do presente feito, sem prejuízo, então, de prosseguir o presente monitoramento no âmbito do convertido processo de TCE.
15.	Deve ser promovido, de todo modo, o envio da cópia desta deliberação ao MPF e à Polícia Federal diante dos indícios de infração penal ou de improbidade administrativa a partir da estranha ausência de efetiva conclusão do aludido processo administrativo disciplinar. 
16.	O TCU deve promover, portanto, a conversão do presente processo de monitoramento em tomada de contas especial, passando a condução do feito para a Secex-TCE, sem prejuízo de adotar todas as demais medidas ora anunciadas nestas razões de decidir.
Ante o exposto, pugno pela prolação do Acórdão ora submetido a este Colegiado.
TCU, Sala das Sessões, em tagDataSessao.
Ministro-Substituto ANDRÉ LUÍS DE CARVALHO 
Relator